【裁判字號】    98,訴,724
【裁判日期】    980818
【裁判案由】    偽造文書等
【裁判全文】
臺灣高雄地方法院刑事判決               98年度訴字第724號
公  訴  人  臺灣高雄地方法院檢察署檢察官
被      告  甲○○
上列被告因偽造文書等案件，經檢察官提起公訴（98年度偵字第
11718 號），本院判決如下：
    主  文
甲○○共同犯偽造公文書罪，處有期徒刑壹年壹月，附表一所示
之公印文及附表二所示之物均沒收。
    事  實
一、甲○○自報紙求職廣告應徵工作，因而加入真實姓名、年籍
    不詳，綽號「阿家」、「小龍」之成年人所屬之詐騙集團，
    ，負責佯稱地檢署警員，出面向受詐騙者收取詐得之款項，
    ，而與該詐騙集團成員共同意圖為自己不法之所有，基於偽
    造公文書、行使偽造特種文書、僭越公務員職權及詐欺取財
    之犯意聯絡，於民國98年4 月13日上午10時許，該詐騙集團
    某成員撥打電話予丙○○○，自稱係「吳文正」檢察官並佯
    稱：其涉嫌洗錢，要其配合，不能將此事告知他人云云，並
    指示丙○○○至銀行提款交其保管，因丙○○○先前已有遭
    該詐騙集團以相同手法詐騙之經驗，遂請求警方協助，而與
    該詐騙集團成員約定交款，於98年4 月14日上午11時15分許
    ，以紙盒外覆黃色塑膠袋充當新臺幣（下同）200 萬現金，
    裝入其自備之紅色手提袋，依詐欺集團成員之電話指示，前
    往高雄縣鳳山市鳳山國中左側客運車站牌前赴約，甲○○則
    於98年4 月13日晚間8 時許，依「小龍」之電話指示，於98
    年4 月14日上午8 時許，前往臺中火車站與「小龍」會合，
    由「小龍」交付該詐欺集團成員利用甲○○提供之照片所偽
    造之「台北地檢署警員王文宏」、「台中地檢署警員王文宏
    」、「高雄地檢署警員吳佳銘」服務證各1 張，及該詐騙集
    團成員偽造之檢察官「吳文正」名義核發之「高雄地方法院
    地檢署監管科公文」、「高雄地檢署監管科收據」各1 紙、
    NOKIA 行動電話1 支（含SIM 卡門號：0000000000號）等物
    予甲○○，作為聯絡及詐騙之用，俟與「小龍」一同搭乘由
    另一詐欺集團成員駕駛之車牌號碼0626-UR 號自小客車，前
    往上開約定地點，抵達後甲○○下車，向丙○○○表示其係
    吳姓專員，並出示「高雄地檢署警員吳佳銘」服務證而行使
    之，足生損害於臺灣高雄地方法院檢察署與「吳文正」、「
    吳佳銘」、「王文宏」，待其欲收取詐騙之款項200 萬元，
    隨即為埋伏員警逮捕而未遂，在一旁等候之「小龍」及另一
    詐欺集團成員見狀旋即駕車逃逸，員警則於甲○○身上扣得
    偽造之「台北地檢署警員王文宏」、「台中地檢署警員王文
    宏」、「高雄地檢署警員吳佳銘」服務證各1 張，及偽造之
    檢察官「吳文正」名義核發之「高雄地方法院地檢署監管科
    公文」、「高雄地檢署監管科收據」各1 紙、NOKIA 手機1
    支（含SIM 卡門號：0000000000號）、黑色夾板1 個、筆記
    1 本、黑色手提包1 只，而查悉上情。
二、高雄縣政府警察局鳳山分局報告臺灣高雄地方法院檢察署檢
    察官偵查起訴。
    理  由
壹、證據能力部分
    按被告以外之人於審判外之陳述，雖不符刑事訴訟法第159
    條之1 至第159 條之4 之規定，而經當事人於審判程序同意
    作為證據，法院審酌該言詞陳述或書面陳述作成時之情況，
    認為適當，亦得為證據，當事人、代理人或辯護人於法院調
    查證據時，知有第159 條第1 項不得為證據之情形，而未於
    言詞辯論終結前聲明異議者，視為有前項之同意，刑事訴訟
    法第159 條之5 定有明文。證人丙○○○於警詢中所為之證
    述，卷附之搜索扣押筆錄、扣押物品目錄表、贓物認領保管
    單、「台北地檢署警員王文宏」服務證、「台中地檢署警員
    王文宏」服務證、「高雄地檢署警員吳佳銘」服務證，「高
    雄地方法院地檢署監管科公文」、「高雄地檢署監管科收據
    」，雖屬被告以外之人於審判外之言詞或書面陳述，然當事
    人未於言詞辯論終結前對於上開證據方法之證據能力聲明異
    議，本院審酌前開審判外之言詞或書面陳述於作成時之情況
    ，並無違法不當或證明力明顯過低之瑕疵，應得作為證據。
貳、實體部分
一、上開犯罪事實，業據被告甲○○坦承不諱，核與證人丙○○
    ○於警詢時之證述情節相符（見警卷第10至13頁），並有搜
    索扣押筆錄、扣押物品目錄表、贓物認領保管單在卷可稽（
    見警卷第20至25、37至38頁），且有偽造之「台北地檢署警
    員王文宏」、「台中地檢署警員王文宏」、「高雄地檢署警
    員吳佳銘」服務證各1 張，及「高雄地方法院地檢署監管科
    公文」、「高雄地檢署監管科收據」各1 紙、NOKIA 行動電
    話1 支（含SIM 卡門號：0000000000號）扣案可憑，足認被
    告前開任意性自白與事實相符，本件事證明確，被告前揭犯
    行堪以認定，應依法論科。
二、核被告甲○○所為，係犯刑法第211 條之偽造公文書罪（偽
    造「高雄地方法院地檢署監管科公文」、「高雄地檢署監管
    科收據」），第216 條、第212 條之行使偽造特種文書罪（
    偽造「高雄地檢署警員吳佳銘」服務證、「台北地檢署警員
    王文宏」服務證、「台中地檢署警員王文宏」服務證後，行
    使「高雄地檢署警員吳佳銘」服務證），第158 條第1 項之
    僭行公務員職權罪（持「高雄地檢署警員吳佳銘」服務證佯
    稱係吳姓專員）及第339 條第3 項、第1 項之詐欺取財未遂
    罪（以上開方式欲詐取款項）。被告偽造「高雄地檢署」公
    印文之行為，為其偽造前揭公文書之階段行為，不另論罪。
    被告偽造前揭服務證並持以行使之行為，其先前偽造之低度
    行為，為行使之高度行為所吸收，不另論罪。被告接續偽造
    前揭服務證、公文書後，向丙○○○行使前揭服務證之行為
    ，係在密接之時地而為，各行為之獨立性薄弱，依一般社會
    通念，應評價為數個舉動之接續進行，為接續犯，應論以一
    罪。而按刑法上所謂共同實施，並不以參與全部犯罪行為為
    必要，其分擔實施一部分行為者，仍屬共同正犯；共同實施
    犯罪行為之人，在合同意思範圍以內，各自分擔犯罪行為之
    一部，相互利用他人之行為，以達其犯罪之目的者，即應對
    於全部所發生之結果負責（最高法院28年上字第3110號判例
    、46年度臺上字第1304號判例意旨足資參照），被告就上開
    偽造服務證、行使偽造服務證、偽造公文書、冒充公務員行
    使職務及詐欺取財之行為，係分擔提供個人照片供偽造服務
    證、出面向被害人收取款項、行使服務證等行為，為該次犯
    罪分工中不可或缺之角色，且對上開行為均有認識，與「阿
    家」、「小龍」及所屬之詐騙集團成員間，有犯意聯絡及行
    為分擔，為共同正犯。被告所屬之詐騙集團成員撥打電話予
    丙○○○，自稱係「吳文正」檢察官並指示丙○○○至銀行
    提款交其保管，顯已著手詐欺取財行為之實行，惟因丙○○
    ○先前已有遭該詐騙集團以相同手法詐騙之經驗，並未陷於
    錯誤，亦未交付財物，為未遂犯，爰依刑法第25條第2 項之
    規定，按既遂犯之刑度減輕其刑。被告前揭偽造公文書、行
    使偽造特種文書、僭行公務員職權及詐欺取財之犯行，係一
    行為觸犯數罪名之想像競合犯，應從一重論以偽造公文書罪
    。爰審酌被告正值青壯，不思以正當途徑獲取金錢，竟參加
    詐騙集團，假司法機關之名，利用被害人對司法案件偵辦程
    序不熟悉，冒充檢警人員詐騙被害人，嚴重破壞社會秩序，
    影響司法公信力，其行為誠屬可議，惟念及被告並無前科紀
    錄，此有臺灣高等法院被告前案紀錄表在卷可佐（見本院卷
    第7 頁），素行尚佳，該次詐欺取財犯行尚屬未遂，並未造
    成被害人實際損害，且犯後坦承犯行，已見悔意，及所分擔
    之角色、犯罪動機、目的、手段等一切情狀，量處如主文所
    示之刑。因之，本院綜核上開情節，認檢察官求處被告有期
    徒刑1 年6 月，尚屬過重，併此敘明。
三、又附表一所示偽造之「高雄地檢署」公印文計2 枚，應依刑
    法第219 條之規定，不問屬於犯人與否，均宣告沒收之。而
    附表二所示扣案之偽造檢察官「吳文正」名義核發之「高雄
    地方法院地檢署監管科公文」、「高雄地檢署監管科收據」
    各1 紙，「台北地檢署警員王文宏」、「台中地檢署警員王
    文宏」、「高雄地檢署警員吳佳銘」服務證各1 張，NOKIA
    行動電話1 支（含SIM 卡門號：0000000000號），係供本件
    犯罪所用或預備供犯罪所用之物，且為上開詐騙集團成員所
    有，業據被告供承在卷（見本院卷第34頁），依共犯責任共
    同分擔之理論，爰依刑法第38條第1 項第2 款之規定宣告沒
    收。至扣案之統一發票5 張、黑色夾板1 個、筆記1 本、黑
    色手提包1 只，並非直接供本件犯罪所用，爰不予宣告沒收
    ，併此敘明。
四、不另為無罪之諭知部分
（一）按犯罪事實應依證據認定之，無證據不得認定犯罪事實；
      不能證明被告犯罪者，應諭知無罪之判決，刑事訴訟法第
      154 條第2 項、第301 條第1 項分別定有明文。次按事實
      之認定，應憑證據，如未能發現相當證據，或證據不足以
      證明，自不能以推測或擬制之方法，以為裁判基礎。且刑
      事訴訟上證明之資料，無論其為直接證據或間接證據，均
      須達於通常一般人均不致於有所懷疑，而得確信其為真實
      之程度，始得據為有罪之認定，若其關於被告是否犯罪之
      證明未能達此程度，而有合理性懷疑之存在，致使無從形
      成有罪之確信，根據「罪證有疑，利於被告」之證據法則
      ，即不得遽為不利於被告之認定。又按檢察官就被告犯罪
      事實，應負舉證責任，並指出證明之方法，刑事訴訟法第
      161 條第1 項定有明文。因此，檢察官對於起訴之犯罪事
      實，應負提出證據及說服之實質舉證責任。倘其所提出之
      證據，不足為被告有罪之積極證明，或其指出證明之方法
      ，無從說服法院以形成被告有罪之心證，基於無罪推定之
      原則，自應為被告無罪判決之諭知（最高法院40年臺上字
      第86號、76年臺上字第4986號、92年臺上字第128 號判例
      要旨參照）。
（二）公訴意旨雖以：被告甲○○於98年4 月14日前往上開約定
      地點，抵達後持偽造之「高雄地方法院地檢署監管科公文
      」、「高雄地檢署監管科收據」各1 紙向丙○○○行使，
      因認被告涉犯刑法第216 條、第211 條之行使偽造公文書
      罪嫌。惟查，證人丙○○○於警詢中證稱：98年4 月14日
      上午11時15分左右，在取款現場，其看到1 名邊走邊講電
      話男子向其走來，問其是不是李女士，其跟他說是，並問
      他是不是吳姓專員，他說是後立即跟其要錢，其向他要求
      看證件，他從上衣口袋拿偽造證件給其看時，警方就上前
      將他逮捕等語（見警卷第12頁），被告亦於警詢中供陳：
      伊當日使用高雄地方法院檢察署警員證「吳佳銘」，並用
      吳專員名義詐騙被害人等語（見警卷第3 頁），由上可知
      ，被告當日取款過程，僅出示「高雄地檢署警員吳佳銘」
      服務證後，即遭警方逮捕，並未出示「高雄地方法院地檢
      署監管科公文」、「高雄地檢署監管科收據」，足見被告
      當時僅行使前揭服務證，並無行使前揭公文書之行為，復
      查又無其他積極證據足證被告確有行使前揭偽造公文書之
      行為，被告此部分犯罪應屬不能證明，又檢察官因認此部
      分如成立犯罪，與前開經論罪科刑之偽造公文書部分為實
      質上一罪關係，爰不另為無罪之諭知，併予敘明。
（三）公訴意旨雖另以：被告甲○○與真實姓名、年籍不詳，綽
      號「阿家」、「小龍」及所屬詐欺集團成員共同意圖為自
      己不法所有，基於共同偽造公印、公印文、僭越公務員職
      權行使偽造公文書及偽造特種文書服務證暨詐欺取財之犯
      意聯絡，於98年4 月6 日13時30分許，由某位佯稱係桃園
      郵局90支局成功郵局主任「張文雄」之男性成員，撥打電
      話向丙○○○陳稱：「有人假冒你的名字提領鉅款，已幫
      你報警」云云，另該詐欺集團某佯稱係桃園縣警察局刑警
      隊長「林建華」之男性成員亦於電話中續向丙○○○謊稱
      ：「你涉嫌洗錢，該案已交給臺北地檢署檢察官吳文正偵
      辦」云云，於98年4 月7 日11時許，該詐欺集團某佯稱係
      「吳文正」檢察官之男性成員即去電向丙○○○誆稱：「
      不能把此事講給別人聽，否則就犯洩密罪，要配合老實說
      有多少金錢」云云，並指示丙○○○至銀行提款交其保管
      ，丙○○○信以為真，隨即至萬泰銀行提領150 萬元，於
      同日13時30分許，在高雄縣鳳山市○○○路229 巷22之1
      號「代天府」廣場前，交付與該詐欺集團某佯稱係「吳文
      正」檢察官指派前往取款之林姓男性成員；98年4 月9 日
      10 時 許，上開佯稱「吳文正」檢察官之男子，又打電話
      指示丙○○○向保險公司借款交其保管，丙○○○又不疑
      有它，先後至新光人壽、大都會人壽公司借款200 萬元，
      於同日13時許，在高雄縣鳳山市鳳山國中左側客運車站牌
      前，交付與前開林姓男子；98年4 月10日10時許，該佯稱
      「吳文正」檢察官之男子，再去電丙○○○，指示其交付
      金錢，丙○○○仍深信不疑，於同日13時30分許，在上開
      同一地點，交付80萬元與前開林姓男子，因認被告涉犯刑
      法第216 條、第211 條之行使偽造公文書，第216 條、第
      21 2 條 之行使偽造特種文書，第158 條第1 項之僭行公
      務員職權及第339 條第1 項之詐欺取財等罪嫌。
（四）訊據被告堅決否認有上開詐欺取財犯行，辯稱：伊不知道
      該3 次詐騙行為，伊在警察局才知道該詐騙集團已經詐騙
      被害人3 次等語。經查，被告雖於98年4 月14日之詐騙行
      為中負責出面向丙○○○收取詐騙款項，然審酌其在詐騙
      集團之分工上並非居於內部策劃、分配或聯繫之角色，且
      證人即被害人丙○○○於警詢中證稱：前3 次（98年4 月
      7 日、4 月9日 、4 月10日）詐騙是1 名自稱林姓專員來
      向其拿錢，這1 次詐騙（98年4 月14日）來向其拿錢不是
      前次的林姓專員，而是這1 次的吳姓專員等語（見警卷第
      12頁），足見被告確非前述3 次詐騙行為向丙○○○收取
      詐騙金額之人，自無從僅以該詐騙集團係接續向同一被害
      人丙○○○詐騙，而被告係於98年4 月14日向被害人收取
      款項，即推斷被告對上開98 年4月7 日、4 月9 日、4 月
      10日之詐騙行為業已知悉或參與，又卷內亦無其他積極證
      據足以證明被告對上開3 次詐騙行為有所知悉或有何參與
      分工之情事，尚難認被告就上開犯行與其所屬詐騙集團成
      員間，有犯意聯絡及行為分擔。是公訴人所指被告涉有上
      開犯行所為訴訟上之證明，尚未達到通常一般之人均不會
      有任何懷疑，而得確信被告犯行之真實程度，自無從說服
      本院形成有罪之心證。此外，復查無其他積極證據足認被
      告確有公訴人所指前揭犯行，被告此部分犯罪應屬不能證
      明，又檢察官因認此部分如成立犯罪，與前開經論罪科刑
      部分有接續犯之實質上一罪之關係，爰不另為無罪之諭知
      ，併此敘明。
據上論斷，應依刑事訴訟法第299 條第1 項前段，刑法第28條、
第158 條第1 項、第211 條、第212 條、第216 條、第339 條第
3 項、第1 項、第25條第2 項、第55條、第219 條、第38條第1
項第2 款，刑法施行法第1 條之1 ，判決如主文。
本案經檢察官乙○○到庭執行職務。
中    華    民    國    98    年    8    月    18     日
                  刑事第十一庭  審判長 法  官  黃三友
                                       法  官  陳億芳
                                       法  官  林依蓉
以上正本證明與原本無異。
如不服本判決應於收受送達後10日內向本院提出上訴書狀，並應
敘述具體理由；如未敘述上訴理由者，應於上訴期間屆滿後20日
內向本院補提理由書（均須按他造當事人之人數附繕本）「切勿
逕送上級法院」。
中    華    民    國    98    年    8    月    19     日
                                       書記官  邱靜銘
附錄本件論罪科刑法條：
刑法第158條第1項
冒充公務員而行使其職權者，處3 年以下有期徒刑、拘役或5 百
元以下罰金。
刑法第211條
偽造、變造公文書，足以生損害於公眾或他人者，處1 年以上7
年以下有期徒刑。
刑法第212條
偽造、變造護照、旅券、免許證、特許證及關於品行、能力服務
或其他相類之證書、介紹書，足以生損害於公眾或他人者，處1
年以下有期徒刑、拘役或3 百元以下罰金。
刑法第216條
行使第210 條至第215 條之文書者，依偽造、變造文書或登載不
實事項或使登載不實事項之規定處斷。
刑法第339條第1項、第3項
意圖為自己或第三人不法之所有，以詐術使人將本人或第三人之
物交付者，處5 年以下有期徒刑、拘役或科或併科1 千元以下罰
金。
前2項之未遂犯罰之。
附表一
┌──┬─────────┬───────────────┐
│編號│名稱              │說明                          │
├──┼─────────┼───────────────┤
│ 1  │偽造之「高雄地檢署│檢察官「吳文正」名義核發之「高│
│    │」公印文1 枚      │雄地方法院地檢署監管科公文」1 │
│    │                  │紙                            │
├──┼─────────┼───────────────┤
│ 2  │偽造之「高雄地檢署│檢察官「吳文正」名義核發之「高│
│    │」公印文1 枚      │雄地檢署監管科收據」1 紙      │
└──┴─────────┴───────────────┘
 附表二
┌──┬─────────────────────────┐
│編號│名稱                                              │
├──┼─────────────────────────┤
│ 1  │檢察官「吳文正」名義核發之「高雄地方法院地檢署監管│
│    │科公文」1 紙                                      │
├──┼─────────────────────────┤
│ 2  │檢察官「吳文正」名義核發之「高雄地檢署監管科收據」│
│    │1 紙                                              │
├──┼─────────────────────────┤
│ 3  │「高雄地檢署警員吳佳銘服務證」1 張                │
├──┼─────────────────────────┤
│ 4  │「台中地檢署警員王文宏服務證」1 張                │
├──┼─────────────────────────┤
│ 5  │「台北地檢署警員王文宏服務證」1 張                │
├──┼─────────────────────────┤
│ 6  │NOKIA 行動電話1 支（含SIM 卡門號：0000000000號）  │
└──┴─────────────────────────┘


司法院資訊處製作；財團法人民間司法改革基金會備份。
